【裁判字號】    89,台上,1052
【裁判日期】    890505
【裁判案由】    拆屋還地
【裁判全文】
最高法院民事判決                              八十九年度台上字第一○五二號
    上  訴  人  乙○○
    訴訟代理人  戴森雄律師
    被 上訴 人  甲○○
    訴訟代理人  卲
右當事人間請求拆屋還地事件，上訴人對於中華民國八十七年十二月二十三日台灣高
等法院第二審判決（八十六年度上字第八三○號），提起上訴，本院判決如左：
    主  文
原判決關於駁回上訴人對於命其拆除坐落桃園縣中壢市○○段一五一四之一地號土地
上如第一審判決附圖所示Ｃ部分之建物，並返還該土地予被上訴人及其他共有人全體
之上訴，暨該訴訟費用部分廢棄，發回台灣高等法院。
其他上訴駁回。
第三審訴訟費用，關於駁回其他上訴部分，由上訴人負擔。
    理  由
本件被上訴人主張：坐落桃園縣中壢市○○段（下同）一五一四及一五一四之一地號
土地，為被上訴人及訴外人陳清炎（已移轉登記予陳國枝「一五一四地號」、陳吳糖
妹「一五一四之一地號」，原判決誤載為二筆均移轉登記予陳吳糖妹）、陳清鏈、陳
清萬、洪溫阿美、曹登山、王贊襄、劉宏強、鍾幹成、蕭在莒、萬溫阿月、楊黃碧華
、熊學文、湯市郎、財團法人台灣省桃園縣龍岡清真寺、張永富、鞠德山、唐克明、
張良德、鍾豐貴、王秀英（已移轉登記予徐秀鑾）、張吳玉、羅拯民、陳習妹、蔡瓊
華（更名為蔡宛蓁）、范春梅（下稱陳清炎等二十五人）所共有，其中如第一審判決
附圖（下稱附圖一）所示Ａ、Ｃ部分及第二審判決附圖（下稱附圖二）所示Ｂ２部分
，為上訴人無權占有，並於其上搭建鐵皮屋，依民法第七百六十七條、第八百二十一
條之規定，伊自得請求上訴人拆除上開建物，並返還土地予伊及其他共有人全體等情
，爰求為命上訴人將一五一四地號土地上如附圖一所示Ａ部分面積二‧九一平方公尺
及附圖二所示Ｂ２部分面積○‧八○平方公尺；一五一四之一地號土地上如附圖一所
示Ａ部分面積二○‧四六平方公尺、Ｃ部分面積六二‧二六平方公尺及附圖二所示Ｂ
２部分面積二二‧一三平方公尺之建物拆除，並返還土地予伊及其他共有人全體之判
決（被上訴人請求上訴人拆除一五一四及一五一四之一地號土地上如附圖二所示Ｂ１
部分之建物，並返還該土地部分，經原審判決其敗訴後，未據其聲明不服，而告確定
）。
上訴人則以：被上訴人於一五一四及一五一四之一地號土地上亦建有房屋，合計面積
已超過其應有部分折算之面積，且一五一四之一地號土地已劃為道路用地，被上訴人
收回後亦不能為有效之利用，故其提起本件訴訟係屬權利濫用。又伊係越界建築，被
上訴人未即時提出異議，依法即不得再請求伊移去或變更等語，資為抗辯。
原審審理結果，係以：被上訴人主張一五一四及一五一四之一號土地，為被上訴人與
訴外人陳清炎等二十五人所共有，上訴人未經該等土地共有人全體之同意，於附圖一
所示Ａ、Ｃ部分及附圖二所示Ｂ２部分上，建有房屋之事實，有土地登記簿謄本、不
起訴處分書、地籍圖、土地買賣契約書及現場照片為證，並經第一審及原審囑託桃園
縣中壢地政事務所測量，製有土地複丈成果圖可稽，且上訴人亦自認一五一四及一五
一四之一地號土地上如附圖一所示Ａ、Ｃ部分之房屋係其所建，並自訴外人劉庭菘處
受讓如附圖二所示Ｂ２部分之建物。雖上訴人以前揭情詞置辯，但按土地所有人建築
房屋逾越疆界者，鄰地所有人如知其越界而不即提出異議，依民法第七百九十六條之
規定，固不得請求移去或變更其建築物，惟主張鄰地所有人知其越界而不即提出異議
者，應就此項事實負舉證之責任，查上訴人並未舉證證明被上訴人知其越界而不即提
出異議，依上說明，即不得謂被上訴人不得請求其移去或變更其建築物。又上訴人辯
稱：被上訴人使用之土地面積，已超過被上訴人應有部分折算之面積一節，縱屬實在
，亦係其他共有人與被上訴人間之權利義務問題，要與非共有人之上訴人無涉。至於
證人即土地共有人羅拯民之父羅渭清雖證稱：劉庭菘在一五一四及一五一四之一地號
土地上建屋對羅拯民所有權無妨害，然羅渭清並非該等土地共有人，焉知上訴人及劉
庭菘無權占有行為對羅拯民之所有權無妨害。且縱認對羅拯民之所有權無妨害，亦僅
其一人無妨害而已，尚不得謂上訴人及劉庭菘無權占有行為無妨害其他共有人之所有
權。復被上訴人為一五一四之一地號土地共有人之一，其依民法第七百六十七條及第
八百二十一條之規定，提起本件訴訟，即屬適法之行為，與該土地是否編為道路用地
無涉，並無權利濫用之可言。因此，上訴人以被上訴人使用面積逾其應有部分折算之
面積，一五一四之一地號土地已編為道路用地等由，抗辯被上訴人濫用權利，亦非可
採。從而，被上訴人依民法第七百六十七條、第八百二十一條之規定，請求上訴人將
一五一四地號土地上如附圖一所示Ａ部分及附圖二所示Ｂ２部分；一五一四之一地號
土地上如附圖一所示Ａ、Ｃ部分及附圖二所示Ｂ２部分之建物拆除，並返還土地予被
上訴人及其他共有人全體，應予准許，為其心證之所由得。並說明兩造其餘攻擊防禦
方法無礙前開判決結果，因而維持第一審就上開部分所為上訴人敗訴判決，駁回其上
訴。
關於廢棄發回部分（即被上訴人請求上訴人拆除一五一四之一地號土地上如附圖一所
示Ｃ部分之建物，並返還該土地部分）：
按判決書理由項下，應記載關於攻擊或防禦方法之意見，民事訴訟法第二百二十六條
第三項定有明文，法院為被告敗訴之判決，而其關於防禦方法之意見有未記載於判決
理由項下者，即為同法第四百六十九條第六款所謂判決不備理由。查上訴人於事實審
抗辯：一五一四之一地號土地上如附圖一所示Ｃ部分之建物，係上訴人於民國六十八
、六十九年間改建而成，被上訴人為上訴人鄰居，於五十七年即居住於鄰近之龍東路
二一三號，對於上訴人興建房屋及越界情形早已知悉，而未提出異議，依民法第七百
九十六條之規定，被上訴人即不得請求上訴人移去或變更該建物等語（見原審卷六三
頁），並提出中壢市○○段二○－一、三、四地號國省有土地佔用戶協調會紀錄（見
外放證物袋）為證，該紀錄自屬重要防禦方法之一種，乃原審對於此項證據，並未於
判決理由項下記載其取捨之意見，遽以上訴人未盡舉證之責，而為其不利之判斷，自
屬可議。上訴論旨，指摘原判決此部分為不當，求予廢棄，非無理由。
關於駁回其他上訴部分（即被上訴人請求上訴人拆除一五一四及一五一四之一地號土
地上如附圖一所示Ａ部分及附圖二所示Ｂ２部分之建物，並返還該土地部分）：
原審以前揭理由，維持第一審就此部分所為上訴人敗訴判決，駁回其上訴，經核於法
並無違誤。上訴論旨，重述其在原審之主張，而就原審取捨證據、認定事實之職權行
使，指摘原判決該部分不當，聲明廢棄，非有理由。
據上論結，本件上訴為一部有理由，一部無理由。依民事訴訟法第四百七十七條第一
項、第四百七十八條第一項、第四百八十一條、第四百四十九條第一項、第七十八條
，判決如主文。
中      華      民      國    八十九    年      五      月      五      日
                              最高法院民事第一庭
                                  審判長法官  李  錦  豐
                                        法官  楊  鼎  章
                                        法官  王  茂  修
                                        法官  吳  麗  女
                                        法官  陳  碧  玉
      右正本證明與原本無異
                                              書  記  官
中      華      民      國    八十九    年      五      月    三十一    日


司法院資訊處製作；財團法人民間司法改革基金會備份。
